【裁判字號】    99,訴,208
【裁判日期】    990604
【裁判案由】    誣告等
【裁判全文】
臺灣高雄地方法院刑事判決               99年度訴字第208號
公  訴  人  臺灣高雄地方法院檢察署檢察官
被      告  戊○○
            庚○○
上列被告因誣告等案件，經檢察官提起公訴（98年度偵字第3676
號），本院判決如下：
    主  文
戊○○犯傷害罪，處有期徒刑陸月，如易科罰金，以新臺幣壹仟
元折算壹日。被訴誣告罪部分，無罪。
庚○○無罪。
    事  實
一、戊○○與庚○○（綽號阿榮）係朋友，庚○○與丙○○則係
    高雄縣大寮鄉○○村○○路82號「佳安麵線公司」之員工，
    茲因丙○○於民國97年11月27日向庚○○借款新臺幣（下同
    ）2,000 元，適庚○○身無現款，遂轉而向戊○○借予丙○○。事後丙○○答應庚○○於同年12月2 日還款，庚○○乃
    約戊○○於同日18時30分許，至該公司內取款，其3 人並於
    該公司內共同飲酒閒聊，丙○○於飲酒間，竟要求庚○○再
    寬限幾日，而引起戊○○之不滿，戊○○乃要求丙○○必須
    於當日將欠款還清，丙○○不得已乃轉向公司老板娘賀李秀
    蘭借款償債，惟賀李秀蘭不願借款予丙○○，故丙○○遂無
    法於當日還款於庚○○。詎戊○○因不甘心白跑一趟，心生
    不滿，竟基於傷害之犯意，於當日19時許，由戊○○對丙○○佯稱有事商量，請丙○○至公司外洽談，丙○○不疑有他
    ，隨後跟著戊○○走出公司門口，戊○○隨即自夾克內取出
    開山刀，趁丙○○不備之際，朝丙○○揮砍，丙○○情急之
    下，以左手遮擋，致丙○○受有額頭撕裂傷3 ×0.5 公分、
    左手第三、四指撕裂傷等傷害，丙○○受傷後急忙逃離現場
    ，事後由不詳姓名人士聯絡救護車將丙○○送往瑞生醫院救
    治，嗣同年月8 日丙○○傷勢穩定後，始至高雄縣政府警察
    局乙○分局中庄派出所報案，並提出傷害之告訴。
二、案經丙○○訴由高雄縣政府警察局乙○分局報請臺灣高雄地
    方法院檢察署檢察官偵查起訴。
    理  由
壹、證據能力部分：
    按被告以外之人於審判外之言詞或書面陳述，除法律有規定
    者外，不得作為證據；又被告以外之人於審判外之陳述，雖
    不符刑事訴訟法第159 條之1 至第159 條之4 之規定，而經
    當事人於審判程序同意作為證據，法院審酌該言詞陳述或書
    面陳述作成時之情況，認為適當者，亦得為證據；當事人、
    代理人或辯護人於法院調查證據時，知有第159 條第1 項不
    得為證據之情形，而未於言詞辯論終結前聲明異議者，視為
    有前項之同意。刑事訴訟法第159 條第1 項、第159 條之5
    定有明文。經查，本判決所引用之各項證據資料，其屬於被
    告以外之人於審判外之陳述者，均據本院於調查證據程序逐
    一提示並告以要旨，檢察官、被告均知該等證據為被告以外
    之人之審判外陳述，已表示同意作為證據（見院二卷第29頁
    ）及未於言詞辯論終結前聲明異議，本院審酌上開證據作成
    時之情況，亦無不當取供等情形，認為以之作為本案之證據
    亦屬適當，依刑事訴訟法第159 條之5 規定，應有證據能力
    。
貳、有罪部分：
一、訊據被告戊○○矢口否認有上揭傷害犯行，並辯稱：當時是
    告訴人丙○○拿刀要追庚○○，我就叫庚○○離開，庚○○
    跑的很快，所以告訴人沒有砍到庚○○，之後告訴人走回公
    司的時候，我看到他臉上流血，就問他為什麼流血。我沒有
    傷害告訴人，告訴人是他自己跌倒云云。經查：
  (一)上揭犯罪事實，業據證人即告訴人丙○○於警詢、檢察官偵
    查中及本院審理時指訴及證述綦詳（見警卷第9 至12頁、偵
    卷第14、15頁、第28至30頁、第37、38、44、45頁、院二卷
    第29頁反面至32頁），且告訴人於97年11月27日當日受有額
    頭撕裂傷3 ×0.5 公分、左手第三、四指撕裂傷等傷害，且
    經不明人士聯絡119 救護車，經救護車自高雄縣大寮鄉前庄
    村前庄大前運送告訴人到高雄縣大寮鄉○○○路192 號瑞生
    醫院診治，於19時24分許救護車人員將告訴人送入瑞生醫院
    ，告訴人自訴被人用刀子割傷，致前額及左手三、四指多處
    割裂傷，並經急診醫師給予緊急縫合處理，轉門診治療等情
    ，亦有高雄縣政府消防局98年4 月21日執行救護服務證明、
    瑞生醫院診斷證明書、瑞生醫院98年3 月24日函各1 紙及瑞
    生醫院急診病歷1 份在卷可稽（見警卷第16頁、偵卷第23至
    25頁、第40頁）。
  (二)被告戊○○雖以上開情詞置辯。惟查：
  １、於97年11月27日19時許，被告戊○○對告訴人佯稱有事商
      量，請告訴人至公司外洽談，告訴人不疑有他，隨後跟著
      被告戊○○走出公司門口，被告戊○○隨即自夾克內取出
      開山刀，趁告訴人不備之際，朝告訴人揮砍，告訴人情急
      之下，以左手遮擋，致告訴人受有額頭撕裂傷3 ×0. 5公
      分、左手第三、四指撕裂傷等傷害，告訴人受傷後急忙逃
      離現場，事後由不詳姓名人士聯絡救護車將丙○○送往「
      瑞生醫院」救治等情，業據證人即告訴人丙○○於警詢、
      偵訊及本院審理時證述明確（見警卷第9 至12頁、偵卷第
      14、15頁、第28至30頁、第37、38、44、45頁、院二卷第
      29頁反面至32頁），並有高雄縣政府消防局98年4 月21日
      執行救護服務證明、瑞生醫院診斷證明書、瑞生醫院98年
      3 月24日函各1 紙及瑞生醫院急診病歷1 份在卷可稽，被
      告戊○○所辯情節，已與上述事證不符。
  ２、被告戊○○雖辯稱告訴人之傷勢，可能是持刀追逐被告庚○○時，自己跌倒所傷，然依常理判斷，縱然係告訴人持
      刀追逐被告庚○○時，自己跌倒為其所持之刀所傷，然追
      逐中跌倒，多少應會有膝蓋或手肘或身體或臉部之擦、挫
      傷，惟觀之瑞生醫院之診斷證明書、急診病歷、救護紀錄
      表（見警卷第16頁、偵卷第24、25頁），告訴人丙○○除
      額頭、左手第三、四指遭受「刀傷」外，其他身體部位完
      好無傷，且跌倒又何以告訴人左手三、四指之間會受有刀
      傷？反觀證人告訴人丙○○上開所指訴及證述被告戊○○
      持刀朝告訴人揮砍，告訴人情急之下，以左手遮擋等情，
      核與上開救護紀錄上所載告訴人所受之傷為「刀傷」及所
      受傷勢部位為額頭、左手第三、四指等情均相符一致，足
      證被告戊○○辯稱告訴人丙○○所受之傷係跌倒所致，與
      事實不符。
  ３、又查，衡諸告訴人積欠被告庚○○2,000 元未還，而於案
      發當日告訴人既已向老板娘賀李秀蘭借款，欲償還被告庚○○，顯見告訴人自知理虧且有還款之意願，雖事後未能
      自老板娘賀李秀蘭處借得款項償債，然亦難想像有何欲殺
      害被告庚○○之理由，反而是被告戊○○因告訴人就2,00
      0 元之債務遲遲未能還款，早已對告訴人心存不滿，事後
      告訴人答應被告庚○○於案發當日還款，被告庚○○於是
      約被告戊○○到公司取款，詎被告戊○○到達公司後，告
      訴人竟又要求再寬限幾天，更是令被告戊○○難以忍受，
      而堅持告訴人必須於當日還款，嗣因告訴人無法籌得款項
      還債，更是激怒了被告戊○○，故被告戊○○遂基於傷害
      之犯意，並以開山刀殺傷告訴人始較合常理。故被告戊○○所辯與常理不符，難予採信。
  ４、另查，退一步言，若本件果如被告戊○○所述，係告訴人
      持刀欲傷害被告庚○○，依被告庚○○之供詞，其轉過身
      時，看見刀子已在其頭之上方約46公分（見院二卷第72頁
      反面），則被告庚○○應無倖免之可能，蓋被告庚○○體
      型粗重，告訴人丙○○身形輕巧，此有告訴人丙○○，被
      告庚○○之照片在卷可參（見偵卷第16頁、第17頁上方照
      片），則依常情判斷，被告庚○○豈能逃過告訴人之追殺
      ，而能全身而退，未受任何傷勢？又案發後，被告庚○○
      縱然未被告訴人丙○○所傷，亦理應向警方報案，方為合
      理，其竟未為之，反而係告訴人於97年12月8 日在傷勢穩
      定後，向乙○分局中庄派出所報案，並對被告戊○○等2
      人提出傷害告訴。若果真係告訴人持刀砍殺被告庚○○致
      告訴人自己跌倒受傷，則告訴人向警方報案，豈不自陷己
      於殺人未遂及誣告罪之刑事追訴危險中，此誠難以想像。
  ５、再查，證人賀李秀蘭前於偵訊中雖證稱：案發當天丙○○
      要向我借2,000 元還庚○○，但我沒借他。我在包裝室包
      裝，他們3 人在辦公室聊天，後來晚了有聽到他們跟丙○○說，很睌了我們到外面講，我是有看到丙○○穿夾克，
      胸前鼓鼓的，好像有藏東西，那時我在講電話，他們就走
      出去了，我不確定丙○○衣服內藏的是不是刀子等語（見
      偵卷第6 、7 頁）。惟衡諸告訴人、被告庚○○雖同為證
      人賀李秀蘭之公司員工，然案發當天，告訴人向證人賀李
      秀蘭商借現款2,000 元欲償還對被告庚○○之債務，卻遭
      證人賀李秀蘭拒絕，足見告訴人與證人賀李秀蘭之僱主、
      員工感情甚為淡簿，且案發後告訴人隨即離職，被告庚○○則繼續在公司上班，故證人賀李秀蘭與被告庚○○間尚
      有僱傭關係，是否有偏袒被告庚○○已非無疑。更何況證
      人賀李秀蘭亦無法確定告訴人之衣服內是否藏有刀械，從
      而，證人賀李秀蘭之證詞，尚不足採為被告戊○○有利之
      認定。另證人甲○（即佳安麵線公司員工）於本院審理時
      雖證稱：有看過告訴人拿類似開山刀之刀子砍樹等語，然
      證人甲○並無法確定告訴人用來砍樹或置放於機台旁之刀
      子與被告戊○○之後提出扣案的刀子是否同一把（見院二
      卷第65頁正反面），且證人甲○上開證述，亦與證人己○○（即佳安麵線公司員工）於本院審理時證稱：我與告訴
      人共事約3 年，印象中不曾見過丙○○拿過刀子，就工作
      的地方機器旁邊有無放1 支刀子我不知道，沒有見過扣案
      之開山刀，工廠沒有樹木，也沒有要砍伐什麼等語不相符
      （見院二卷第67頁反面、第68頁），故證人甲○上開證述
      亦不足採為被告戊○○有利之認定。此外，本案發生時間
      為97年11月27日，且被告戊○○於98年3 月13日偵訊中仍
      表示：刀子還在找等語（見偵卷第15頁），而被告戊○○
      於長達3 月餘均未能尋獲及提出其所述告訴人持以砍傷被
      告庚○○之刀子（即兇刀），然於98年4 月3 日偵訊中被
      告戊○○卻可提出其所述之兇刀供檢察官扣案（見偵卷第
      28頁），則上開扣案開山刀來源不無可疑，自不足以佐證
      被告戊○○所辯：案發當日係告訴人持上開扣案刀子傷害
      被告庚○○云云為真實。綜上，被告戊○○上開所辯，有
      上揭所述與卷內事證及常情不符之處，自非可採。
  (三)綜上所述，被告戊○○上開所辯，為犯後卸責之詞，並非可
    採。本案事證明確，被告戊○○有事實欄所載傷害犯行，堪
    以認定，應依法論科。
二、核被告戊○○所為，係犯刑法第277 條第1 項傷害罪。爰審
    酌被告戊○○曾有過失傷害罪前科，有臺灣高等法院被告前
    案紀錄表1 份在卷可稽，其因告訴人未依約還款，竟心生不
    滿持刀砍傷告訴人，造成告訴人受有額頭撕裂傷3 ×0.5 公
    分、左手第三、四指撕裂傷等傷害之傷害，誠屬不該，其犯
    後亦未能誠實以對，尚乏知錯悔改之意及其犯罪之動機、目
    的、手段、智識程度（高職畢業）、生活狀況暨檢察官請求
    從重量刑等一切情狀，量處如主文所示之刑，並諭知如主文
    所示之易科罰金折算標準，以資懲儆。
、無罪部分：
一、公訴意旨略以：(一)被告庚○○與被告戊○○共同基於傷害之
    犯意聯絡，於當日19時許，由被告戊○○請告訴人丙○○佯
    稱有事商量，請告訴人至公司外洽談，告訴人不疑有他，隨
    後跟著被告戊○○、庚○○走出公司門口，被告戊○○隨即
    自夾克內取出預藏之開山刀，趁告訴人不備之際，朝告訴人
    頭部揮砍，造成告訴人受有額頭撕裂傷3 ×0.5 公分、左手
    第三、四指撕裂傷等傷害，因認被告庚○○就被告戊○○上
    開傷害告訴人之犯行，為共同正犯，涉有刑法第277 條第1
    項傷害罪；(二)被告戊○○、庚○○於警詢中，為圖掩飾其傷
    害犯行，明知告訴人丙○○並無持開山刀對被告庚○○為砍
    殺之行為，竟基於共同誣告之犯意，共同虛構：「丙○○於
    案發當日，持開山刀欲對庚○○砍殺，幸為戊○○發現，大
    喊『榮仔! 』有人持刀出去了快跑，庚○○回頭果見丙○○
    拿著開山刀朝其衝過來，便拔腿就跑，後來丙○○追到自己
    跌倒，他爬起來後喊說『榮仔! 』你別走，我要給你死，後
    來庚○○就跑走了，丙○○拿著刀走回來，戊○○看見丙○○的臉上有血，就對丙○○說你臉上怎麼流血，丙○○往自
    己臉上摸看到血之後，把開山刀丟在地上就跑掉了，戊○○
    看見那把刀的刀柄已經脫落了，就將刀撿起丟入垃圾桶，可
    能已被清走云云。」而被告庚○○更進而意圖使丙○○受刑
    事處分，對告訴人丙○○提出刑法第169 條第1 項誣告罪之
    告訴，因認被告戊○○、庚○○涉有刑法第169 條第1 項之
    誣告罪等語。
二、按犯罪事實應依證據認定之，無證據不得認定犯罪事實。不
    能證明被告犯罪者，應諭知無罪之判決，刑事訴訟法第154
    條第2 項、第301 條第1 項分別定有明文。次按認定犯罪事
    實所憑之證據，雖不以直接證據為限，間接證據亦包括在內
    ，然無論直接或間接證據，其為訴訟上之證明，須於通常一
    般之人均不致於有所懷疑，而得確信其為真實之程度者，始
    得據之為有罪之認定，倘其證明尚未達到此一程度，而有合
    理性懷疑之存在時，即無從為有罪之認定（最高法院76年台
    上字第4986號判例意旨參照）。又刑事訴訟法第161 條已於
    91年2 月8 日修正公布，其第1 項規定：檢察官就被告犯罪
    事實，應負舉證責任，並指出證明之方法。因此，檢察官對
    於起訴之犯罪事實，應負提出證據及說服之實質舉證責任。
    倘其所提出之證據，不足為被告有罪之積極證明，或其指出
    證明之方法，無從說服法院以形成被告有罪之心證，基於無
    罪推定之原則，自應為被告無罪判決之諭知（最高法院92年
    度台上字第128 號判例意旨參照）。另按刑法第169 條第1
    項之誣告罪，以使人受刑事或懲戒處分之意思，自進而向該
    管公務員誣告為要件，若因公務員之推問而為不利他人之陳
    述，縱其陳述涉於虛偽，除具有同條第2 項之情形外，即與
    誣告罪之要件不符（最高法院25年上字第2925號判例、53年
    台上字第574 號判例意旨參照）；又虛偽之申告，以意圖使
    他人受刑事或懲戒處分而為之者，始構成誣告罪，若所指事
    實出於訟爭上之攻擊防禦之方法，縱有請求懲辦對方之表示
    ，而其目的既在脫卸自己罪責，即難謂與上開要件相合（最
    高法院30年上字第1886號判例意旨參照）。
三、關於被告庚○○被訴涉犯傷害罪部分：
  (一)訊據被告庚○○堅詞否認有上揭公訴意旨所指傷害犯行，並
    辯稱：當初是告訴人丙○○欠我錢，說當天要還我錢，結果
    他拿刀要砍我，告訴人也有說當天發生事情我不在場，且事
    發前我沒有說什麼話云云。
  (二)經查，案發當日係被告戊○○持刀傷害告訴人乙節，業經本
    院詳加論述如前，是被告庚○○辯稱：他（告訴人）拿刀要
    砍我云云，固不足採信。惟查，經本院詳觀起訴書犯罪事實
    所載，本案持刀砍傷告訴人之人係被告戊○○，被告庚○○
    並未參與任何傷害行為，而公訴人復未於理由中詳予說明有
    何證據足證被告庚○○有共同犯意之聯絡及行為之分擔。再
    者，案發當日係被告戊○○叫告訴人走出公司門口，出去後
    被告戊○○馬上從夾克內拿出開山刀出來砍傷告訴人，而當
    時被告庚○○與告訴人、被告戊○○約相距100 公尺，並用
    手機與他人在講電話，被告庚○○沒有追告訴人，也沒有下
    任何命令，是被告戊○○在喝酒過程中一直想打告訴人，叫
    告訴人到外面也是被告戊○○所為，被告庚○○沒有叫被告
    到外面，另追砍過程中被告庚○○也沒有和被告戊○○說什
    麼話，被告庚○○始終均未持刀子，也沒有說出要對告訴人
    傷害的話語等情，業經證人即告訴人丙○○於本院審理時證
    述詳確在卷（見院二卷第29至32頁）。是被告戊○○持刀砍
    傷告訴人之際，被告庚○○尚與他人通話中，且距離被告戊○○持刀砍傷告訴人之場所有100 公尺之相當距離，之後亦
    無共同追趕或包抄等行為，復無任何言行或舉止指示被告戊○○傷害告訴人，自難認被告庚○○有與被告戊○○共同傷
    害告訴人之犯意聯絡及行為分擔。此外，公訴人亦未能提出
    其他確切證據足證被告庚○○有共同傷害之犯意聯絡及行為
    分擔，是本院自難認被告庚○○有上開公訴意旨所指傷害犯
    行。
四、關於被告戊○○、庚○○被訴涉犯誣告罪部分：
    公訴人認被告戊○○、庚○○有上揭誣告犯行，無非係以被
    告2 人警詢之供述為其主要論據。經查，本件係告訴人丙○○先於97年12月8 日19時20分許，前往乙○分局中庄派出所
    對被告戊○○及「阿榮」（即庚○○）提出傷害告訴，並經
    警製作調查筆錄之事實，有告訴人之第一次警詢筆錄在卷可
    稽（見警卷第9 至12頁）。之後被告戊○○、庚○○經警通
    知而分別於97年12月12日、13日到上開警局製作調查筆錄，
    經警詢以有無於97年12月2 日19時許，在高雄縣大寮鄉○○
    路82號前有無持刀砍殺丙○○等問題時，被告戊○○方答：
    「沒有．．．後來我看到丙○○持1 把開山刀衝到外面去，
    當時『阿榮』在公司圍牆邊講電話，我看情況不對，就大喊
    榮仔有人持刀出去了快跑，後來我就看到丙○○手持開山刀
    一直追『阿榮』，後來看到丙○○跌倒，丙○○爬起來就一
    直罵三字經，那時『阿榮』已經跑到馬路對面了，丙○○自
    己拿著刀走回來時，我看到丙○○的臉上有血，我就跟他說
    阿華你臉上怎麼流血，丙○○往自己的臉上摸看到血之後把
    開山刀丟在地上後就跑掉了云云；被告庚○○於警詢中方答
    ：「沒有．．．後來我老闆打電話來，於是我出去外面圍牆
    邊講電話，忽然聽到戊○○大喊『榮仔』有人持刀出去了快
    跑，我回頭看到丙○○拿著一把開山刀朝我衝過來，我就拔
    腿就跑，後來丙○○追到跌倒，他爬起來後喊說『榮仔』你
    別走我要給你死，後來我就跑走了，不曉得丙○○有沒有受
    傷」云云，有被告戊○○、庚○○第一次警詢之調查筆錄在
    卷可稽（見警卷第1 至8 頁），可見被告2 人係於製作調查
    筆錄之員警推問下，方為不利他人之陳述，並非被告自始即
    基於誣告之犯意，而主動向該管公務員申告犯罪之事實。再
    者，被告戊○○於上開警詢中並表示：我暫不對丙○○提出
    告訴。我先保留告訴權等語（見警卷第4 頁），另被告庚○○於上開警詢中雖表示：我要告丙○○誣告等語，然被告庚○○亦未就其上開警詢所述其遭丙○○持刀追趕等情，對丙○○提出傷害或殺人未遂告訴（見警卷第8 頁）。則揆諸前
    揭判例意旨，縱被告戊○○、庚○○之陳述涉及虛偽，亦係
    出於訟爭上之攻擊防禦之方法，縱有請求懲辦對方之表示，
    而其目的既在脫卸自己罪責，仍難認被告2 人有申告他人使
    之受刑事或懲戒處分之意思，而與誣告之要件有間，自難以
    誣告罪之刑責相繩。
五、綜上所述，公訴人所舉之證據，其為訴訟上之證明，尚無從
    使通常一般之人不致有所懷疑，而得確信被告庚○○有上揭
    公訴意旨所指傷害犯行為真實之程度；另公訴意旨所指被告
    戊○○、庚○○2 人涉犯誣告罪部分，則與誣告之要件有間
    ，而難以誣告罪之刑責相繩。此外，復查無其他積極證據足
    資證明被告戊○○確有公訴意旨所指誣告犯行及被告庚○○
    有公訴意旨所指傷害、誣告犯行，揆諸上開說明及判例意旨
    ，既不能證明被告戊○○、庚○○有上揭公訴意旨所指之犯
    罪，自應為被告戊○○被訴誣告部分無罪之諭知及為被告庚○○無罪之諭知。。
據上論斷，應依刑事訴訟法299 條第1 項前段、第301 條第1 項
，刑法第277 條第1 項、第41條第1 項前段，刑法施行法第1 條
之1 ，判決如主文。
本案經檢察官丁○○到庭執行職務
中    華    民    國    99    年    6     月    4     日
                  刑事第五庭審判長法  官  廖建瑜
                                  法  官  陳盈吉
                                  法  官  林永村
以上正本係照原本作成。
如不服本判決應於收受本判決後10日內向本院提出上訴書狀，並
應敘述具體理由，如未敘述上訴理由者，應於上訴期間屆滿後20
日內補提理由書狀於本院（均須按他造當事人之人數附繕本）「
切勿逕送上級法院」。
中    華    民    國    99    年    6     月    4     日
                                  書記官  王珮樺
附錄本判決論罪
科刑所依據之法條：
中華民國刑法第277條
（普通傷害罪）
傷害人之身體或健康者，處3 年以下有期徒刑、拘役或1 千元以
下罰金。
犯前項之罪因而致人於死者，處無期徒刑或7 年以上有期徒刑；
致重傷者，處3 年以上10年以下有期徒刑。

司法院資訊處製作；財團法人民間司法改革基金會備份。
